【裁判字號】    89,台非,14
【裁判日期】    890112
【裁判案由】    違反稅捐稽徵法
【裁判全文】
最高法院刑事判決                                  八十九年度台非字第一四號
    上訴人  最高法院檢察署檢察總長
    被  告  甲○○
右上訴人因被告違反稅捐稽徵法案件，對於台灣高等法院高雄分院中華民國八十六年
十一月二十五日第二審確定判決（八十六年度上訴字第一九三一號，起訴案號：台灣
高雄地方法院檢察署八十六年度偵字第四五二○號），認為違法，提起非常上訴，本
院判決如左：
    主  文
原判決及第一審判決關於違背法令部分均撤銷。
    理  由
非常上訴理由稱：「按判決不適用法則或適用不當者，為違背法令，刑事訴訟法第三
百七十八條定有明文。又刑法第五十五條所規定之牽連犯，必須同一人犯一罪而其方
法或結果行為另犯他罪，始克相當，亦即必須同一犯罪主體之二個以上犯罪行為間，
具有方法或結果之關係，始得從一重處斷。公司負責人為納稅義務人之公司以不當方
法逃漏稅捐，既非稅捐稽徵法第四十一條之犯罪或受罰主體，僅依同法第四十七條第
一款之規定，代替公司受徒刑之處罰，自與其本身為犯罪主體所犯其他罪名間，不具
牽連犯關係 (最高法院八十八年台非字第一四九號、第二八九號判決參照) 。本件原
確定判決認定被告為曜誠公司之負責人，該公司為圖逃漏稅捐，由被告製作業務上登
載不實之扣繳憑單，及被告業務上製作之營利事業所得稅結算申報書，持向國稅局申
報八十四年度營利事業所得稅，使該公司逃漏稅捐，因認被告觸犯刑法第二百十六條
、第二百十五條、第二百十條、稅捐稽徵法第四十一條、第四十七條第一款等罪，則
因本件納稅義務人係曜誠公司，被告既非稅捐稽徵法第四十一條之犯罪或受罰主體，
僅依同法第四十七條第一款之規定，代替公司受徒刑之處罰，此罪與被告本身為犯罪
主體所犯刑法第二百十六條、第二百十條之罪間，依前揭最高法院之判決說明，自不
具牽連關係，而應依刑法第五十條之規定併合處罰，原判決認其間有牽連犯關係，而
依刑法第五十五條規定從一重處斷，顯有適用法則不當之違法，案經確定，爰依刑事
訴訟法第四百四十一條、第四百四十三條之規定提起非常上訴，以資糾正。」
本院按公司為法人，公司負責人為自然人，二者在法律上並非同一人格主體，公司負
責人為公司以不正當方法逃漏稅捐，因納稅義務人為公司，觸犯稅捐稽徵法第四十一
條之罪之犯罪或受罰主體，仍為公司，而非公司負責人，只是基於刑事政策上之考慮
，於同法第四十七條第一款將納稅義務人應處徒刑之規定，轉嫁於公司負責人而已，
是公司負責人依該條款而受處罰，乃屬代罰之性質，並非因其本身之犯罪而負行為責
任。又刑法第五十五條規定之牽連犯，係指同一人犯一罪而其方法或結果行為另犯他
罪名而言，亦即必須同一犯罪主體之二個以上犯罪行為間，具有方法或結果之牽連關
係，始能成立。公司負責人為納稅義務人之公司以不正當方法逃漏稅捐，其既非稅捐
稽徵法第四十一條之犯罪或受罰主體，僅依同法第四十七條第一款規定轉嫁受處罰，
自與公司負責人本身為犯罪主體所犯其他罪名間，不具牽連犯關係。本件原確定判決
維持第一審判決，並引用第一審判決書記載之事實及理由，認定被告甲○○係曜誠電
信網路服務股份有限公司 (下稱曜誠公司) 之負責人，為曜誠公司逃漏稅捐，明知葉
世龍於民國八十四年三月起至五月止，僅領取新台幣 (下同) 五千元之車馬費，並未
領取其他薪資，竟偽造葉世龍之印章，偽填葉世龍自八十四年三月起至五月止共領取
薪資六萬二千九百元，並以偽造之葉世龍印章蓋印於其領薪表私文書上，而作成扣繳
憑單，並據以製作曜誠公司八十四年度之營利事業所得稅結算申報書，持向財政部台
灣省南區國稅局高雄縣分局行使申報稅捐，以不正當方法逃漏曜誠公司八十四年度營
利事業所得稅一萬元，足以生損害於葉世龍及稅捐稽徵機關徵稅之正確性等情，因認
被告觸犯刑法第二百十六條、第二百十條、第二百十五條、稅捐稽徵法第四十七條第
一款、第四十一條等罪。則本件納稅義務人係曜誠公司，所犯稅捐稽徵法第四十一條
之罪，其犯罪或受罰主體亦為曜誠公司，被告僅依同法第四十七條第一款規定轉嫁受
處罰，自與被告本身為犯罪主體所犯刑法第二百十六條、第二百十條行使偽造私文書
罪間 (行使業務上登載不實文書與行使偽造私文書為想像競合犯，從一重之行使偽造
私文書處斷) ，無牽連犯關係，應予併合處罰。第一審判決認其間有牽連犯關係，依
刑法第五十五條規定從一重處斷，自屬違背法令。原判決未予糾正，仍予維持，諭知
上訴駁回，同有適用法則不當之違誤。案經確定，非常上訴意旨執以指摘，洵有理由
。惟原判決尚非不利於被告，應由本院將原判決及第一審判決關於違背法令部分撤銷
，以資糾正。
據上論結，應依刑事訴訟法第四百四十七條第一項第一款前段，判決如主文。
中      華      民      國    八十九    年      一      月     十二     日
                              最高法院刑事第九庭
                                  審判長法官  張  信  雄
                                        法官  賴  忠  星
                                        法官  張  清  埤
                                        法官  洪  清  江
                                        法官  吳  昆  仁
      右正本證明與原本無異
                                              書  記  官
中      華      民      國    八十九    年      一      月     十九     日


司法院資訊處製作；財團法人民間司法改革基金會備份。
